臺灣高等法院高雄分院民事判決　　　　 96年度勞上易字第7號
上　訴　人　財團法人基督教火車頭教會
法定代理人　甲○○
訴訟代理人　蔡鴻杰律師
　　　　　　乙○○
被上訴人　　丙○○
訴訟代理人　鄭曉東律師
　　　　　　魏緒孟律師
上列當事人間請求給付退休金事件，上訴人對於民國96年1 月4
日臺灣高雄地方法院95年度勞訴字第84號第一審判決提起上訴，
本院於民國96年10月17日言詞辯論終結，判決如下：
    主  文
上訴駁回。
第二審訴訟費用由上訴人負擔。
    事實及理由
一、本件被上訴人起訴主張：被上訴人自民國80年間上訴人創立
    開始，即擔任上訴人之主任牧師，嗣上訴人成立為財團法人
    ，被上訴人擔任董事長職務至93年7 月間。上訴人內部對於
    是否由被上訴人繼續擔任主任牧師，意見分歧，幾經協調，
    被上訴人同意提前退休，乃於93年6 月6 日與上訴人核心人
    物即當時擔任教會牧師之甲○○，及劉歷志、林敏澤、乙○
    ○、莊曉波、倪勝雄、蘇阿時、蔡碧雲、黃引璋等9 人（下
    稱甲○○等9 人）達成協議，雙方並簽訂協議書（下稱系爭
    協議書），其協議內容為：被上訴人同意於93年6 月13日宣
    布自93年9 月12日正式退休，同年7 月1 日起停止服事、交
    出權柄，不再參與教會一切事工，領薪至93年9 月15日止，
    同時遷離牧師宿舍，退休俸按月領取本俸新台幣（下同）50
    ,000 元 至離世歸主時止，上訴人亦依協議書內容，自93年
    10月份起按月給付被上訴人50,000元，至94年9 月15日止。
    詎上訴人於94年10月12日，以被上訴人涉嫌妨害婚姻即與人
    通、相姦為由，以新興郵局第4402號存證信函通知被上訴人
    「自即日起停止原先給與之退休月俸五萬元」，惟被上訴人
    所涉妨害婚姻案件，業經檢察官不起訴處分確定在案，縱有
    妨害婚姻情事，亦不能作為停止給與本件退休俸之理由。爰
    依系爭協議書之約定，請求上訴人給付自94年9 月16日起至
    95年8 月15日止，共計11個月之退休金共550,000 元（50,0
    00元×11=550,000元）。聲明：上訴人應給付被上訴人550,
    000 元，及自起訴狀繕本送達翌日起至清償日止，按年息5%
    計算之利息等語。
二、上訴人則以：被上訴人所提出之系爭協議書上，並無上訴人
    之簽章，且上訴人從未授權甲○○等9 人與被上訴人為系爭
    協議，故系爭協議書對上訴人並無拘束力，被上訴人應向在
    系爭協議書上簽名之人請求，而非向上訴人請求。又被上訴
    人與上訴人間係屬委任之法律關係，依勞動基準法及教會章
    程或人事管理方法等相關規定，被上訴人均無退休金請求權
    。縱認上訴人應給付被上訴人退休金，因被上訴人侵佔上訴
    人所有之44口骨櫃位，依市價計算每口50,000元，合計價值
    為2,200,000 元，上訴人自得據此主張抵銷等語置辯。並聲
    明請求駁回被上訴人之訴。
三、原審判決被上訴人全部勝訴，上訴人應給付被上訴人550,00
    0 元及自95年9 月3 日起至清償日止，按年息5%計算之利息
    。上訴人不服，提起上訴，並上訴聲明求為判決：(一)原判決
    廢棄。(二)被上訴人在第一審之訴駁回。被上訴人則答辯聲明
    求為判決: 駁回上訴人之上訴。
四、兩造對下列事項不爭執，並有系爭協議書〔見原審95年度雄
    勞調字第48號卷（下稱原審調解卷）第11頁〕、94年10月12
    日新興郵局第4402號存證信函（見原審調解卷第12-17 頁）
    、臺灣高雄地方法院檢察署檢察官不起訴處分書（見原審調
    解卷第18-19 頁）、上訴人法人登記證書及登記簿謄本（見
    原審卷第12頁、第17-27 頁）、被上訴人在彰化商業銀行股
    份有限公司三民分行所開立之0000-00-00000-000 號綜合存
    款帳戶存摺影本（見原審卷第33-40 頁）、上訴人於93年9
    月13日、93年12月13日、94年1 月10日、94年2 月2 日、94
    年2 月4 日、94年4 月12日、94年5 月10日、94年6 月15日
    、94年7 月12日、94年8 月26日、94年9 月14日自其在彰化
    商業銀行股份有限公司三民分行所開立之0000-00-00000-0
    帳戶，以無摺存入方式轉款至被上訴人上開帳戶之存摺類存
    款憑條（見原審卷第41-50 頁）等在卷可稽，堪信為真實：
    (一)被上訴人是上訴人教會之創會牧師，自80年間上訴人創立
      開始，即擔任上訴人之主任牧師。上訴人成立財團法人時
      ，並擔任董事長。
    (二)被上訴人於93年6 月6 日與甲○○等9 人簽立系爭協議書
      ，系爭協議書內記載：「1.93.06.13主日妥善措詞（與指
      定同工磋商）黃牧師（即被上訴人）宣布93.9.12 正式退
      休。2.七月一日起停止服事，交出權柄，不再參與教會一
      切事工。3.辦理退休，協助教會辦理相關移交過戶等事宜
      （項目）。4.領薪至93年9 月15日並同時遷離牧師宿舍，
      於93年9 月12日主日崇拜時同工及弟兄姐妹一同禱告祝福
      。5.退休俸按月領取本俸新台幣伍萬元正（與師母對半分
      配）至離世歸主時截止，其後由黃師母領取二分之一至離
      世止，此權利係一身專屬權不得繼承。另發給黃師母退職
      金，一次給付本俸的壹拾參倍。6.如再設立教會、任牧師
      或任教會、教會機構之顧問或同工時，其（即被上訴人）
      退休本俸減半發給。」等語。
    (三)上訴人之董事長於94年9 月14日始由被上訴人變更登記為
      甲○○；劉歷志為上訴人現任執事會主席兼董事，林敏澤
      為董事，乙○○為執事，莊曉波為執事會副主席兼董事，
      倪勝雄則為董事及牧師。
    (四)被上訴人自93年9月起至94年9月止，有收到由上訴人自其
      在彰化商業銀行股份有限公司三民分行所開設之0000-00-
      00000-0帳戶所匯入之每月50,000元。
    (五)被上訴人遭其配偶蔡碧雲及訴外人蘇真道分別告訴之通姦
      罪、相姦罪嫌，業經蔡碧雲及蘇真道分別於偵查中撤回告
      訴，並經臺灣高雄地方法院檢察署檢察官為不起訴處分（
      94年度偵字第22713 號）確定在案。
五、兩造之爭執點如下: (一)甲○○等9 人是否有權代表上訴人與
    被上訴人簽立系爭協議書？系爭協議書有無拘束上訴人之效
    力？(二)被上訴人依系爭協議書向上訴人請求給付退休金有無
    理由？(三)上訴人以被上訴人侵佔上訴人教會所有之44口骨櫃
    位，價值共計2,200,000 元，而主張以此抵銷，是否可採？
    茲就此爭執點分述如下:
（一）甲○○等9 人是否有權代表上訴人與被上訴人簽立系爭協
      議書？系爭協議書有無拘束上訴人之效力？
  1.按無權代理人以代理人名義所為之法律行為，經本人承認者
    ，對本人即生效力。所謂承認，為代理權之補授，由本人以
    意思表示為之，即生承認之效力。有最高法院73年度台上字
    第2461號及85年度台上字第1380號判決可資參照。
  2.查，系爭協議書內容記載：「1.93.06.13主日妥善措詞（與
    指定同工磋商）黃牧師（即被上訴人）宣布93.9.12 正式退
    休。2.七月一日起停止服事，交出權柄，不再參與教會一切
    事工。3.辦理退休，協助教會辦理相關移交過戶等事宜（項
    目）。4.領薪至93年9 月15日並同時遷離牧師宿舍，於93年
    9 月12日主日崇拜時同工及弟兄姐妹一同禱告祝福。5.退休
    俸按月領取本俸新台幣伍萬元正（與師母對半分配）至離世
    歸主時截止，其後由黃師母領取二分之一至離世止，此權利
    係一身專屬權不得繼承。另發給黃師母退職金，一次給付本
    俸的壹拾參倍。6.如再設立教會、任牧師或任教會、教會機
    構之顧問或同工時，其（即被上訴人）退休本俸減半發給。
    」等語，有系爭協議書在卷足參（見原審調解卷第11頁），
    且為兩造所不爭執，自堪認屬實，已如前述。
  3.上訴人雖主張系爭協議書無上訴人之簽章，對其不生效力云
    云。惟查: 簽立系爭協議書後，被上訴人已依系爭協議書
    之約定如期退休，上訴人亦於被上訴人退休後，依系爭協議
    書之約定，分別於93年9 月13日、93年12月13日、94年1 月
    10 日 、94年2 月2 日、94年2 月4 日、94年4 月12日、94
    年5 月10日、94年6 月15日、94年7 月12日、94年8 月26日
    、94年9 月14日各匯50,000元予被上訴人。是系爭協議書上
    雖無上訴人之簽章，且縱認甲○○等9 人當時無權代理上訴
    人為系爭協議，然事後上訴人已依系爭協議書之約定，按月
    給付被上訴人退休金50,000元，足見上訴人事後已承認系爭
    協議書之約定，否則焉會履行系爭協議書之內容? 又上訴人
    主張給付上開退休金之期間，均係被上訴人擔任董事長期間
    云云。惟查，上訴人自承被上訴人執行董事長職務至94年9
    月13日（見本院卷第45頁民事陳報狀），而上訴人最後一次
    給付退休金之時間係94年9 月14日，斯時已由甲○○擔任董
    事長，其仍依系爭協議書之約定給付被上訴人退休金50,000
    元，故上訴人之上開主張，不足採信。是甲○○等9 人代理
    權之欠缺亦因上訴人事後承認而補正，系爭協議書應有拘束
    上訴人之效力。上訴人於94年10月12日，以被上訴人涉嫌
    妨害婚姻即與人通、相姦為由，以新興郵局第4402號存證信
    函通知被上訴人，其內容記載: 「台端卸任本會主任牧師時
    ，本會以真摰熱忱溫馨的玫瑰歡送會歡送台端，另在『神許
    可下以給予優渥的退休金』厚待台端。... 因台端確係高雄
    地方法院檢察署妨礙婚姻即通姦案之刑事被告，而台端亦以
    賠償支付款項給告訴人（被告相姦人之夫）作為和解條件，
    ... 台端所為已違背神誡命並世上法律，... 故經本會董事
    會全體董事議決，並徵詢資深的會友之共同意見，自『即日
    起停止原先給與之退休月俸五萬元』。」，有該存證信函在
    卷可稽，且上訴人自承上開存證信函係其所寄發予被上訴人
    ，依上開內容所記載之「神許可下以給予優渥的退休金」、
    「即日起停止原先給與之退休月俸五萬元」等語觀之，足見
    上訴人知悉系爭協議書內容，且按協議書內容給予被上訴人
    退休金，嗣係因上訴人與有夫之婦通姦而停止給付退休金，
    又苟如上訴人主張協議書非上訴人所簽立，對之不生效力，
    則其大可拒付退休金，焉需再經上訴人董事會議決，並以被
    上訴人涉嫌妨害婚姻即與人通、相姦為由，通知被上訴人自
    即日起停止給付退休金? 足見上訴人縱未授權甲○○等9人
    與被上訴人為系爭協議，並簽立系爭協議書，然嗣因其承認
    系爭協議書，並依約履行系爭協議書內容，依前揭說明，系
    爭協議書對上訴人即生效力。綜上，系爭協議書應有拘束
    上訴人之效力，上訴人主張被上訴人所提出之系爭協議書上
    ，並無上訴人之簽章，上訴人從未授權甲○○等9 人與被上
    訴人為系爭協議，並簽立系爭協議書，系爭協議書對上訴人
    並無拘束力云云，不足採信。
（二）被上訴人依系爭協議書向上訴人請求給付退休金有無理由
      ？
  1.上訴人主張被上訴人與上訴人教會間係屬委任之法律關係，
    依勞動基準法及教會章程或人事管理方法等相關規定，被上
    訴人均無退休金請求權云云。查，本件被上訴人係本於兩造
    間之系爭協議書約定起訴請求，與勞動基準法及教會章程或
    人事管理方法等無關，又系爭協議書乃屬私法契約，且其約
    定未違反強制或禁止之規定，亦未有背於公共秩序或善良風
    俗，依私法契約自由原則，應屬有效，故上訴人之上開主張
    ，不足採信。
  2.查，依系爭協議書第6 條約定，被上訴人如「再設立教會、
    任牧師或任教會、教會機構之願問或同工」時，其退休本俸
    減半發給，顯僅約定被上訴人有前揭違反協議事由時，上訴
    人始得減少其退休俸之給付，然本件上訴人係以被上訴人涉
    有妨害婚姻情事為由，停止給與退休俸，核與系爭協議書之
    約定不符，故上訴人雖於94年10月12日以存證信函通知被上
    訴人，片面停止給付退休俸之意思表示，對被上訴人應不生
    效力。上訴人仍應依系爭協議書之約定給付退休金予被上訴
    人。
  3.次查，上訴人自94年9 月16日起即未依系爭協議書之約定給
    付退休金予被上訴人等情，為兩造所不爭執，從而，被上訴
    人本於系爭協議書之約定，請求上訴人給付自94年9 月16日
    起至95年8 月15日止，共計11個月之退休金共550,000 元及
    其利息，應屬有據。
（三）上訴人以被上訴人侵佔上訴人教會所有之44口骨櫃位，價
      值共計2,200,000 元，而主張以此抵銷，是否可採？
      查，上訴人於本院始主張被上訴人侵佔上訴人所有之44口
      骨櫃位，每口市價50,000元，合計價值為2,200,000 元，
      而主張抵銷等情，係屬新攻擊方法，其於原審未為如是之
      主張，茲又未釋明有民事訴訟法第447 條第1 項但書之情
      形，本院自得依民事訴訟法第447 條第3 項規定，駁回上
      訴人上開抵銷之主張。
六、綜上所述，上訴人本於系爭協議書之約定，請求上訴人給付
    退休金550,000 元，及自起訴狀繕本送達之翌日即95年9 月
    3 日起至清償日止，按年息5%計算之利息，為有理由，應予
    准許。是原判決為上訴人敗訴之判決，於法並無不合。上訴
    論旨求予廢棄改判，為無理由，應予駁回。
七、本件事證已臻明確，兩造其餘攻擊防禦方法於本件判決結果
    不生影響，另上訴人請求傳訊證人劉歷志、莊曉波，本院亦
    認事證已明確， 故不再一一論述及傳訊證人，併此明。
八、據上論結，本件上訴為無理由，依民事訴訟法第449 條第1
    項、第78條，判決如主文。
中　　華　　民　　國　　96　　年　　10　　月　　31　　日
                            勞工法庭
                                審判長法官  張國彬
                                法      官  吳登輝
                                法      官  鄭月霞
以上正本證明與原本無異。
本件不得上訴。
中　　華　　民　　國　　96　　年　　10　　月　　31　　日
                                書  記  官  吳新貞
